【裁判字號】    95,訴,3189
【裁判日期】    950511
【裁判案由】    清償借款
【裁判全文】
臺灣臺北地方法院民事裁定              95年度訴字第3189號
原      告  台北富邦商業銀行股份有限公司
法定代理人  甲○○
被      告  丙○○
            乙○○
上列當事人間清償借款事件，本院裁定如下：
    主  文
本件移送臺灣新竹地方法院。
    理  由
一、按訴之全部或1部，法院認為無管轄權者，依原告聲請或依
    職權以裁定移送於其管轄法院，民事訴法第28條第1項定有
    明文。次按按當事人得以合意定第一審管轄法院；民事訴訟
    法第24條之合意管轄，如當事人之一造為法人或商人，依其
    預定用於同類契約之條款而成立，按其情形顯失公平者，他
    造於為本案之言詞辯論前，得聲請移送於其管轄法院，民事
    訴訟法第24條第1項前段、第28條第2項前段分別定有明文。
    上開條文立法意旨，在於當事人之一造為法人或商人時，通
    常占有經濟上之強勢地位，如因契約涉訟而須赴被告之住、
    居所地應訴，無論在組織及人員編制上，均尚難稱有重大不
    便。如法人或商人以預定用於同類契約之債務履行地或合意
    管轄條款，與非法人或商人之他造訂立契約時，他造就此類
    條款表面上雖有締約與否之自由，實際上幾無磋商或變更之
    餘地。則一旦因該契約涉訟，他造即必須遠赴法人或商人以
    定型化契約所預定之法院應訴，在考量應訴之不便，且多所
    勞費等程序上不利益之情況下，經濟上弱勢者往往被迫放棄
    應訴之機會，如此不僅顯示公平，並某程度侵害經濟上弱勢
    者在憲法上所保障之訴訟權，於是特別明文排除合意管轄規
    定之適用。是以，定型化契約當事人因此爭執涉訟時，如法
    人或商人據此向合意管轄法院起訴，在不影響當事人程序利
    益及浪費訴訟資源之情況下，非法人或商人之他造於為本案
    之言詞辯論前，得聲請移送於其管轄法院。因此，在無其他
    特別審判籍管轄法院之適用時，法院受理此種移轉管轄之聲
    請，自應依同法第1條「以原就被」原則定管轄法院。又共
    同訴訟之被告數人，其住所不在同一法院管轄區域內者，各
    該住所地之法院具有管轄權。同法第20條前段亦有明文。而
    共同訴訟之被告數人，其普通審判籍不在同一法院管轄區域
    內者，原告向何人普通審判籍所在地之法院起訴，有自由選
    擇之權（最高法院18年上字第2231號判例參照）。
二、原告主張依兩造間契約書第16條規定，兩造合意以原告總行
    所在地為第一審管轄法院。惟上開該合意管轄條款係原告事
    先單方擬定之條款，且衡諸經驗法則，被告無磋商或變更之
    餘地，而本件被告住所地均在新竹市，其中被告乙○○亦在
    台灣新竹地方法院對原告提起確認借款債務關係不存在暨塗
    銷抵押權登記訴訟，同時兩造所為契約行為及供擔保之不動
    產均在新竹地區，同時被告日常生活作息之地點大都在住所
    地區，故訟爭契約發生爭執須訴訟時，自以在新竹地方法院
    應訴最稱便利。同時被告乙○○亦明確具狀要求移轉管轄，
    且若認被告須受原告單方所擬定條款之約束，而遠赴本院應
    訴，如此被告在考量勞力、時間及費用等程序上不利益之情
    況下，或須因此放棄應訴之機會，按其情形對被告難謂無顯
    失公平之處，為保護經濟上弱勢之被告，揆諸前揭規定及說
    明所示，本件即應排除合意管轄法院規定之適用，而依同法
    第1條「以原就被」（即以被告住所地）原則定管轄法院，
    爰裁定如主文所示。
三、依民事訴訟法第28條第2項，裁定如主文。
中    華    民    國    95    年    5     月    11    日
                  民事第四庭    法  官  洪遠亮
以上正本係照原本作成
如對本裁定抗告須於裁定送達後10日內向本院提出抗告狀，並繳
納抗告費新臺幣1,000元
中    華    民    國    95    年    5     月    11    日
                                書記官  柯金珠


司法院資訊處製作；財團法人民間司法改革基金會備份。
